臺灣高等法院高雄分院民事判決　　　　　94年度上易字第57號
上　訴　人　戊○○
訴訟代理人　黃淑芬律師
　　　　　　黃馨儀律師
　　　　　　吳賢明律師
被　上訴人　甲○○
訴訟代理人　丙○○
　　　　　　乙○○
　　　　　　丁○○
上列當事人間請求返還契約價金事件，上訴人對於中華民國94年
1 月24日臺灣高雄地方法院93年度訴字第2102號第一審判決提起
上訴，本院於民國94年8月3日言詞辯論終結，判決如下：
    主  文
原判決除確定部分外廢棄。
上開廢棄部分，被上訴人在第一審之訴及假執行之聲請均駁回。
第一審訴訟費用（除確定部分外）及第二審訴訟費用由被上訴人
負擔。
    事實及理由
一、被上訴人主張，兩造於民國90年9月4日，就上訴人所有坐落
    高雄市○○區○○段241地號土地全部，及其上門牌號碼高
    雄市○○區○道路32號之建物（下稱系爭房地）簽訂買賣契
    約，約定由被上訴人以新台幣（下同）850 萬元承買，其中
    100 萬元以現金、支票給付，其餘則由被上訴人向銀行貸款
    ，再以貸得款項清償上訴人名義之原有同額貸款；惟經被上
    訴人詢問結果，銀行均表示就系爭房地無法核撥750 萬元之
    貸款，顯然與上訴人於訂約時所保證可全額准貸有所不同，
    致被上訴人雖已於同年11月間遷入系爭房地，仍無從接續辦
    理過戶、貸款事宜。嗣上訴人於93年4 月21日起訴表示解除
    前開契約，並以被上訴人係無權占有而請求遷讓該房屋，業
    經台灣高雄地方法院以93年度訴字第902 號判決上訴人勝訴
    在案，則前開契約既已解除，爰依民法第259 條，請求上訴
    人返還被上訴人所交付之定金80萬元，及91年10月28日、同
    年11月27日、92年6 月16日充作買賣價金一部之匯款共16萬
    4,000 元，合計96萬4,000 元（被上訴人嗣另主張實際已支
    付之價金為190 幾萬元將近200 萬元）；又若認上訴人得以
    違約金沒收該款項，並請求返還核減之金額等情，並聲明求
    為（一）命上訴人給付96萬4,000 元，及自起訴狀繕本送達
    翌日即93年11月18日起至清償日止，按年息百分之五計算利
    息（二）准供擔保宣告假執行之判決。經原審判決上訴人應
    給付被上訴人36萬4,000 元，准假執行及供擔保免為假執行
    ，並駁回被上訴人其餘之訴及假執行之聲請。上訴人提起上
    訴，被上訴人於本審答辯聲明：（一）上訴駁回（二）訴訟
    費用由上訴人負擔。
二、上訴人則以，（一）兩造間契約係因被上訴人違約未遵期繳
    交契稅，致無從辦理過戶及以新貸款償還原貸款事宜，而經
    上訴人以前開事由解除；依買賣契約違約金之約定，上訴人
    得沒收被上訴人已給付之價款96萬4,000 元全部，而毋須返
    還。（二）96萬4,000 元之違約金，實無過高。蓋上訴人前
    以系爭房地先後向台灣土地銀行借款200 萬元及550 萬元，
    嗣改以上訴人之妻黃意婷為債務人向匯豐銀行借貸690 萬元
    ，被上訴人如依約履行，上訴人即不用向銀行繳納利息，且
    系爭房屋現僅有約750 萬元之價值，與上訴人90年賣給被上
    訴人之價金850 萬元相比，上訴人仍受有100 萬元之損失，
    又系爭房屋91年房屋稅為7,254 元，因上訴人將公司設籍於
    系爭房屋，致房屋稅調高為92年的1 萬1,088 元及93年的1
    萬2,306 元，上訴人亦受有8,886 元之損失（11,088-7,254
    + 12,306-7,254﹦8,886）， 故此筆違約金實無過高（三）
    縱使違約金過高，惟被上訴人擅自於90年11月搬入系爭房屋
    ，受有相當於租金之利益，並致上訴人受有相當於租金之損
    害，上訴人自得依不當得利之法律關係，自90年11月起，至
    被上訴人返還系爭房地之日止，按每月租金3 萬元計算，依
    民法第234 條第1 項之規定主張抵銷等語資為抗辯，並於本
    審上訴聲明：（一）原判決不利於上訴人之部分廢棄（二）
    上開廢棄部分，被上訴人在第一審之訴及其假執行之聲請均
    駁回（三）第一、二審訴訟費用由被上訴人負擔。
三、兩造不爭執事項：
　(一)訂立買賣契約前，被上訴人已知悉系爭房地存有上訴人名義
    之原貸款750 萬元；兩造並合意由被上訴人於過戶後辦理新
    貸款，再以貸得金額為上訴人清償原貸款，作為支付該部分
    價金之方式；又被上訴人最終仍無法獲得銀行足額（750 萬
    元）之貸款之事實，並經證人即代書吳秀英到庭證述明確（
    見一審卷第80至82頁）。
  (二)兩造應於90年11月15日前將所有權移轉登記所需一切證件交
    與代書，並配合辦理乙節，並有不動產買賣契約書（下稱契
    約書）影本1份可佐（見一審卷39至42頁）。
  (三)本件契約已由上訴人於台灣高雄地方法院93年度訴字第902
    號返還房屋事件起訴時，以被上訴人違約為由，以起訴狀繕
    本之送達為解約之意思表示通知，且經被上訴人收受有台灣
    高雄地方法院93年度訴字第902 號民事判決在卷可稽，且為
    被上訴人所不爭執。
四、被上訴人於本審主張已付價金為190 幾萬元，將近200 萬元
    云云（見本院卷第57頁），惟查，此為上訴人所否認，且被
    上訴人於原審起訴即明確主張為96萬4,000 元（見一審卷第
    3 頁起訴狀）復未舉證以實其說，故其此部分主張，並不足
    採。
五、被上訴人主張系爭房地買賣有可歸責於上訴人之事由，又兩
    造已解約，上訴人自應返還被上訴人已給付之金額全部；上
    訴人則以前詞置辯，則本件爭點乃在於：(一)上訴人是否有使
    被上訴人獲得750 萬元全額貸款之義務？(二)系爭房地所有權
    移轉無法完成是否可歸責於上訴人？(三)買賣契約是否已合法
    解除？(四)該契約解除後，上訴人是否負有返還被上訴人已給
    付價金之義務？又金額為何？茲說明如下：
  (一)被上訴人主張上訴人於訂約時曾保證系爭房地可貸得750 萬
    元，故上訴人即負有使被上訴人得向銀行貸得全額款項之附
    隨給付義務；然為上訴人所否認，辯稱，雙方訂約時僅約定
    被上訴人得以系爭房地貸得款項清償上訴人原有貸款債務，
    充作買賣價金之一部，上訴人並未保證被上訴人定可貸得
    750 萬元之全額貸款等語；核與契約書第1 條約定：其餘
    750 萬元價金以貸款抵付，如有差額，由買方（即被上訴人
    ）以現金一次補足之內容相符；參以契約書第2 條僅約明：
    系爭房地已存在之貸款由賣方（即上訴人）負責，但由買方
    以貸款代為清償等情；並未有上訴人保證被上訴人必可貸得
    750 萬元之記載，且被上訴人就前開主張亦未舉證以實其說
    ，顯見上訴人所辯應屬可採，而被上訴人主張上訴人有前述
    保證，並非屬實；是以，被上訴人主張無法以系爭房地貸得
    750 萬元款項係可歸責於上訴人，尚難採信。
  (二)訂立買賣契約前，被上訴人已知悉系爭房地存有上訴人名義
    之原貸款750 萬元，並同意於過戶後辦理新貸款清償原貸款
    ，且如有不足，應以現金一次補足，另應配合辦理所有權移
    轉登記及提出一切證件，均已如前述；又被上訴人有繳交系
    爭房屋契稅之義務，業經兩造於契約書第4 條約明；惟系爭
    房地無法完成所有權移轉登記乃因被上訴人遲未繳交前述契
    稅所致，已經證人吳秀英到庭結證屬實（見一審卷第80頁）
    ；則被上訴人顯然已違反前揭買賣契約第3 條、第4 條之規
    定，故上訴人抗辯係被上訴人違約，自可採信。
  (三)按買方若有違反本契約之條款時，賣方可沒收買方已給付之
    全部價款，並不經催告即可解除，已經兩造於契約書第9 條
    後段約明。被上訴人有違反契約條款之情事，已如前述；加
    以上訴人解除契約之意思表示，合法送達被上訴人，亦如前
    述，堪認本件契約已合法解除。
  (四)按契約解除時，當事人雙方回復原狀之義務，除法律另有規
    定或契約另有訂定外，由他方所受領之給付物，應返還之；
    民法第259條定有明文。
    經查，本件買賣契約已合法解除，則依前開法條規定，上訴
    人即負有回復原狀之義務；又被上訴人就系爭房地買賣，已
    給付96萬4,000 元已如前述，而兩造關於回復原狀之義務，
    已另訂有「買方違約時，賣方可沒收買方已給付之全部價款
    」之約定，此有契約書一份足憑，則上訴人之回復原狀義務
    ，自應依循上述約定，即上訴人得沒收被上訴人所給付之96
    萬4,000 元。惟查，按當事人約定契約不履行之違約金過高
    者，法院固得依民法第252 條以職權減至相當之數額，惟是
    否相當仍須依一般客觀事實、社會經濟狀況及當事人所受損
    害情形，以為酌定標準，最高法院49年度台上字第807 號判
    例可資參照。查兩造原約定由被上訴人過戶後辦理新貸款，
    再以貸款為上訴人清償原貸款，若有不足由被上訴人以現金
    一次補足，己如前述，且兩造應於90年11月15日前將所有權
    移轉登記所需一切證件交予代書，並配合辦理，亦如前述，
    是若被上訴人未違約，則上訴人自90年12月起即無庸再支付
    利息，茲因被上訴人違約，致上訴人自90年12月起仍應繼續
    支付銀行利息，上訴人主張其自90年11月起支付至94年3 月
    之利息計109 萬7,116 元有其提出土地銀行交易明細表及匯
    豐銀行繳息紀錄在卷可稽（見本院卷43至51頁），扣除90年
    11月份之利息5,524 元（見本院卷第43頁），則自90年12月
    份起，至94年3 月止，上訴人之利息損失為1,091,592 元（
    1, 097,116-5,524=1,091,592），另參酌其於原審所主張，
    而為被上訴人所不爭之房屋折價跌價之損失10萬元，則上訴
    人因被上訴人違約，所受之損失已逾96萬4,000 元，則上訴
    人沒收該違約金，並無過高之情形，自不能再予酌減，故被
    上訴人並不能再請求返還價金，原審未察，准被上訴人返還
    部分價金（36萬4,000 元）及法定遲延利息，並依職權宣告
    假執行，自有未當，上訴意旨求予就此部分廢棄改判，為有
    理由，自應由本院將原判決此部分廢棄改判如主文所示。
六、本件事證已明，上訴人有關抵銷之抗辯，與判決結果，並不
    生影響，故不予審酌。
七、據上論結，本件上訴為有理由，依民事訴訟法第450 條、第
    78條，判決如主文。
中　　華　　民　　國　　94　　年　　8 　　月　　17　　日
                            民事第五庭
                                審判長法官   蔡明宛
                                法      官   曾錦昌
                                法      官   黃科瑜
以上正本證明與原本無異。
本判決不得上訴。
中　　華　　民　　國　　94　　年　　8 　　月　　19　　日
　　　　　　　　　 　 　　　　　書  記  官　施耀程
                                             A
